臺灣高等法院臺中分院刑事判決　　　 100年度上訴字第2298號
上　訴　人　臺灣南投地方法院檢察署檢察官
被　　　告　陳景仁
指定辯護人　本院公設辯護人　王金陵
上列上訴人因違反毒品危害防制條例等案件，不服臺灣南投地方
法院100年度訴字第9號中華民國100年9月26日第一審判決（起訴
案號：臺灣南投地方法院檢察署99年度偵字第3362、3442號），
提起上訴，本院判決如下：
    主  文
上訴駁回（原判決關於無罪部分）。
    理  由
一、公訴意旨略以：被告陳景仁於98年5 月至12月間，基於販賣
    第三級毒品愷他命以營利之犯意，在南投縣埔里鎮某處，以
    每公克約新臺幣（下同）5百元之價格，販賣愷他命共約2百
    公克與馬宗暐。因認被告另涉犯違反毒品危害防制條例第 4
    條第3項之販賣第三級毒品罪嫌等語。
二、按犯罪事實應依證據認定之，無證據不得認定犯罪事實；又
    不能證明被告犯罪或其行為不罰者，應諭知無罪之判決，刑
    事訴訟法第154 條第2 項、第301 條第1 項分別定有明文。
    又所謂認定犯罪事實之證據，係指足以認定被告確有犯罪行
    為之積極證據而言，該項證據自須適合於被告犯罪事實之認
    定，始得採為斷罪之資料；且如未能發現相當確實證據，或
    證據不足以證明，自不能以推測或擬制之方法，以為裁判之
    基礎；而認定犯罪事實所憑之證據，雖不以直接證據為限，
    間接證據亦包括在內，然而無論直接證據或間接證據，其為
    訴訟上之證明，須於通常一般人均不致有所懷疑，而得確信
    其為真實之程度者，始得據為有罪之認定，倘其證明尚未達
    到此一程度，而有合理之懷疑存在時，即難遽採為不利被告
    之認定（最高法院76年台上字第4986號判例意旨參照）。次
    按證據之證明力，雖委由法官評價，然心證之形成，由來於
    經嚴格證明之證據資料之推理作用，通常有賴數個互補性之
    證據始足以形成確信心證，單憑一個證據則較難獲得正確之
    心證。尤其具有對向性關係之單一證據，例如被害人與被告
    係立於相反之立場，其所述被害情形，難免不盡不實；又如
    毒品交易之買賣雙方，買方或為獲邀減刑寬典，不免有作利
    己損人之不實供述之虞。此種虛偽危險性較大之被告以外之
    人所為之陳述，為避免其嫁禍他人，藉以發見實體之真實，
    除以具結、交互詰問、對質等方法，以擔保其真實性外，依
    刑事訴訟法第156條第2項規定之意旨，自仍應認有補強證據
    之必要性，非別求其他證據，以增強其陳述之憑信性，殊不
    足為認定被告犯罪事實之依據。亦即，必至因其他證據之補
    強，已足令人確信該項陳述為真實而無合理之懷疑時，始得
    據為對被告不利之認定。又數罪併罰案件，因其所涉及之訴
    訟客體有數個以上，各個犯罪事實彼此互不相屬，故均須有
    補強證據，不得籠統為同一之觀察（最高法院97年度台上字
    第3857號判決意旨參照）。又依最高法院93年度台上字第67
    50號判決要旨：「修正刑事訴訟法第154 條證據裁判主義之
    規定，乃揭櫫國際公認之刑事訴訟無罪推定原則，為修正刑
    事訴訟法保障被告人權之重要指標，法院自應嚴守此一原則
    ，在檢察官所舉證據及法院依法定職權調查所得之證據，足
    以證明被告有罪之前，自應推定其無罪。若所得證據其為訴
    訟上之證明，尚未達於通常一般人均不致有所懷疑，而得確
    信其為真實之程度者，自不能為有罪之認定，此為上開無罪
    推定原則之當然闡釋，自不能因犯罪之調查難易不同而有異
    ，其理甚明。又施用毒品者所稱其向某人買受毒品之指證，
    不得作為有罪判決之唯一證據，仍須調查其他必要之證據，
    以察其是否與事實相符，為本院歷年來之見解，良以毒品買
    受者之指證，其憑信性於通常一般人已有所懷疑，尚難確信
    其為真實。況依毒品危害防制條例第17條之規定，其供出毒
    品來源而破獲者，復得減輕其刑，則其指證之真實性猶有疑
    慮，是施用毒品者之指證，其真實性有待其他必要證據加以
    補強。茲所謂必要之補強證據，固不以證明販賣毒品犯罪構
    成要件之全部事實為必要，但以與施用者之指證具有相當之
    關聯性為前提，其經與施用者之指證綜合判斷，已達於通常
    一般人均不致有所懷疑，而得確信施用者之指證為真實者，
    始得為有罪之認定，此為無罪推定原則之必然推演。」（另
    同院90年度台上字第3115號、94年度台上字第2033號、95年
    度台上字第6850號、96年度台上字第1029號、97年度台上字
    第3281號判決意旨亦可供參照）。亦即，施用毒品者之指證
    ，其真實性有待其他必要之證據加以補強，若施用毒品者之
    指證，其真實性仍有合理之懷疑存在時，在此項合理之懷疑
    未澄清前，自不能遽為有罪之判斷，茲所謂其他必要之補強
    證據，即在排除此項合理之懷疑，使之達於可得確信之程度
    ，否則即應為被告有利之推定，此亦為刑事訴訟法第154 條
    ，犯罪事實應依證據認定之證據裁判原則，及因保障被告人
    權，無罪推定原則之所在，此項刑事訴訟基本原則，不能因
    販賣毒品行為之期間短暫、方法隱密、對象單純，以致查獲
    不易、搜證困難等原因而放棄，或減低對於犯罪構成要件應
    予嚴格證明之堅持，此項基本原則應為法官證據證明力自由
    判斷職權行使之限制。
三、公訴意旨認被告陳景仁涉犯上開罪嫌，無非以證人馬宗暐於
    警詢、偵查中之證詞，及馬宗暐指認被告之指認紀錄表等資
    料為其論據。訊據被告堅詞否認上開犯行，辯稱：其與馬宗
    暐認識十幾年，馬宗暐從事工程之工作，資金週轉不靈時，
    會跟其借錢，因其有投資機車分期貸款之生意，所以有錢可
    以借馬宗暐，馬宗暐欠錢部分與毒品無關等語。經查：
  (一)證人馬宗暐於警詢時固證稱：其於98年5 月左右就開始向被
    告購買愷他命，當時是以1公克5百元之價格購買，每次均用
    5千元至1萬元向他買10至20公克之愷他命。起初其都是付他
    現金，後來無法支付龐大之購買愷他命費用，所以才欠他10
    萬元，另外欠被告30萬部分是借貸。一直到98年底就未再向
    被告購買愷他命等語（見警卷第11、12頁）；於偵查中固亦
    具結證稱：施用愷他命之來源，之前是跟陳景仁所拿，去年
    5 月間開始向陳景仁購買，最後一次是去年年底，買的次數
    已記不清，是以其0000-000000 號行動電話與陳景仁相約，
    一次買幾千元到1萬元，每月要用到6萬元，1公克大約5百元
    等語（見99年度他字第251 號卷第78、79頁）。觀察證人馬
    宗暐前後之證詞，其固證稱於98年5 月間至98年底曾向被告
    買過愷他命等語；然其於原審審理中具結證稱：其與被告認
    識多年，彼此間有金錢往來，其以前有錢時，都有借錢給被
    告，但是後來其經濟情況不好，換其向被告借錢，被告就一
    直跟其討債，甚至聽說被告要拿走其車子，其覺得很不高興
    ，因此在警詢時就說是被告販賣愷他命，其時在警詢中之證
    詞係不實在，其與被告間沒有買賣毒品之關係。當時其為龍
    門營造之股東且有施用愷他命，但向誰購買時間過太久已經
    不記得等語（見原審卷第56頁至第57頁），而全盤否認其有
    向被告購買任何愷他命，並明確表示因債務關係而挾怨在警
    詢中為不實之證詞；再觀察其於第1 次警詢時即已證稱：「
    （2010年6月3日19時37分11秒之電話監察譯文供你參閱內容
    為何？是不是要買毒品？）他是向我要錢，因我有欠他錢。
    不是買毒品。」等語（見警卷第4 頁），並有其等彼此之通
    訊監察譯文在卷足憑（見警卷第8 頁反面、第9頁）；於第2
    次警詢時亦證稱：其欠陳景仁30至40萬，其中約有10萬元是
    向他買愷他命毒品的錢等語（見警卷第11頁），益徵證人馬
    宗暐確與被告間有數10萬元之債權債務關係存在，且被告曾
    於電話中向馬宗暐催討欠款甚急。從而，足認此一催討債務
    之事實，並非證人馬宗暐於原審審理中為替被告脫罪始任意
    編造之飾詞。
  (二)綜合證人馬宗暐之上開證詞，其固於警詢及偵查中均證稱曾
    向被告購買過愷他命，然其就向被告購買愷他命之確切時間
    、地點，或每次購買之份量與金額，均不明確，其證言顯有
    瑕疵，是否可信，即有疑義；況證人馬宗暐於原審審理時已
    翻異前詞，並具結證稱：於警詢時係因被告催討債務甚急，
    其始挾怨誣指向被告購買愷他命等語，亦詳如前述，是證人
    馬宗暐警偵訊之證述與原審審理中之證詞不一，而有瑕疵，
    在無其他補強證據之下，自難僅憑證人馬宗暐前後不一之證
    詞，暨其坦承曾轉讓愷他命、搖頭丸予謝智祥、王啟仲、劉
    奕志而推認被告確有販賣愷他命之犯行（轉讓禁藥部分，經
    原審判處有期徒刑8 月，被告提起上訴後，於本院審理中因
    撤回上訴而確定）。
  (三)按施用毒品者所為向某人購買之供述，須有補強證據擔保其
    真實性，良以施用毒品者供述之憑信性，本不及於一般人，
    輒因與己利益攸關之事，無足以保證其供述無失真之虞。故
    施用毒品者關於其向某人購買毒品之供述，須無瑕疵可指，
    並有補強證據佐證擔保其具有相當程度真實性，始得據以對
    他人為不利之認定。本件證人馬宗暐之證述內容既有如上瑕
    疵，而被告於警詢至偵審中均始終否認有販賣愷他命之行為
    。是本件起訴書所載犯行，除證人馬宗暐有瑕疵之證詞外，
    並無其他通聯紀錄或監聽譯文等補強證據，足以擔保證人馬
    宗暐證詞之真實性，自不能僅以證人馬宗暐有瑕疵之證詞採
    為不利於被告之唯一證據。
  (四)綜上所述，本件檢察官所舉之證據，僅有證人馬宗暐即購買
    毒品者1 人所為證詞係不利於被告，且證人馬宗暐之證詞又
    前後矛盾，既欠缺其他補強證據，當不足以使本院形成被告
    有如起訴書所載販賣愷他命行為之心證。此外，復查無其他
    積極證據足資證明被告有檢察官所指此部分之罪行，揆諸上
    揭規定及判例意旨，就此部分自應為無罪之諭知。
  (五)原審以本件公訴人就此部分所舉之證據，尚難證明被告有販
    賣愷他命之犯行。此外，復查無其他積極證據，足資證明被
    告確有公訴人所指前揭犯行，參照上揭法條及判例意旨，因
    認不能證明被告犯罪，而為被告無罪之諭知，並無違誤。本
    件就此部分查無證據證明被告有何檢察官所指之犯行，已詳
    見前述，而原審判決就卷內證據調查之結果，為綜合之判斷
    、取捨，認仍無從證明被告有公訴意旨所指販賣第三級毒品
    愷他命犯行，其得心證之理由已說明甚詳，所為論斷亦難認
    有違背經驗法則、論理法則，或有其他違背法令之情形。從
    而，檢察官仍執前詞提起上訴，自無可取，應予駁回。
據上論斷，應依刑事訴訟法第368條，判決如主文。
本案經檢察官李清友到庭執行職務。
中    華    民    國   100    年    12    月    27    日
            刑事第三庭  審判長法  官  王  增  瑜
                              法  官  李  悌  愷
                              法  官  唐  光  義
以上正本證明與原本無異。
檢察官得上訴。
如不服本判決應於收受送達後十日內向本院提出上訴書狀，其未
敘述上訴理由者，並得於提起上訴後十日內向本院補提理由書（
均須按他造當事人之人數附繕本）「切勿逕送上級法院」。
                              書記官  呂  安  茹
中    華    民    國   100    年    12    月    27    日